臺灣高等法院高雄分院刑事判決　　　　　　　 九十三年度上重更 (二)字第一三號
　　上　訴　人
　　即　被　告　戊○○
　　指定辯護人　本院公設辯護人　孫妙岑
右上訴人因殺人案件，不服臺灣屏東地方法院九十二年度重訴字第一號中華民國九十
二年七月二十九日第一審判決（起訴案號：臺灣屏東地方法院檢察署九十一年度偵字
第六一四三號），提起上訴，判決後，經最高法院二次發回，本院判決如左：
      主  文
原判決撤銷。
戊○○連續殺人，處死刑，褫奪公權終身。扣案之生魚片刀壹把（含西卡紙製刀套壹
只）、全罩式安全帽壹頂、黑色手套壹雙，均沒收。
      事  實
一、戊○○與黃金李原為夫妻關係，平素感情不睦，於民國九十一年九月三十日離婚
    ，具有家庭暴力防治法第三條第一款之家庭成員關係。二人離婚後仍同居在屏東
    縣九如鄉○○村○○街八十六號住處，因戊○○懷疑黃金李與其僱主陳慶有男
    女感情關係，且戊○○於九十一年十一月八日早上返家時，發現黃金李已搬離返
    回屏東縣九如鄉○○村○○街四十號娘家居住，戊○○旋至黃金李之娘家，要求
    黃金李返家居住未果，並認為黃金李之離去，係因與陳慶有男女感情關係所致
    ，遂對陳慶、黃金李二人怨恨至極，因而萌生殺死其二人之意，遂於同日下午
    ，在不詳地點預先購買生魚片刀一把、全罩式安全帽一頂、黑色手套一雙等工具
    後，於九十一年十一月九日凌晨一時許，駕駛車牌號碼ＮＧ—八一八六自小客車
    ，至屏東縣九如鄉○○村○○路○段三十號國泰皮革廠旁下車，戴上全罩式安全
    帽、黑色手套，並攜帶生魚片刀，且在廠房附近取得鐵條一支後，隨即自皮革廠
    污水場後門翻牆進入工廠內藏匿，見黃金李及陳慶有說有笑共推皮革車進入廠
    房內，現場已無他人，戊○○乃基於殺人之概括犯意，持生魚片刀及鐵條現身，
    隨後將刀套及鐵條棄置現場通道地上，僅持上開準備之銳利生魚片刀攻擊陳慶
    ，黃金李見狀告知陳慶係其前夫懷疑二人在一起而來殺人，即往廠房內閃避，
    當場陳慶本能以雙手、腳奮力抵擋刀械，仍然不敵，隨即往廠房外逃離，戊○
    ○殺意甚堅，猶自背後猛砍殺陳慶之後頸部及背部，致陳慶受有：左前額
    砍傷：左前額有一內上外下斜向砍傷，長六公分，寬一點二公分，深達額骨外板
    ，造成頭皮下出血，約十乘四公分。左臉切割傷：自鼻根左側至左顴部有一內
    上外下的斜向切割傷，長八公分，寬一公分。下巴砍傷：下巴右前側有一砍傷
    ，形成一塊約九乘四點五公分皮瓣且削下一片二點五乘一公分下巴骨薄片。後
    頸砍傷：自右外耳道下方六公分，前方三公分起向後下方延伸有一斜向砍傷，長
    十七公分，寬三公分，深達第六頸椎並傷及其後棘突和右側骨板，此砍傷之後段
    下緣一公分處有一與之平行走向之切割傷，長八公分，寬一公分，深達皮層。
    左肩砍傷：左肩前側有七公分長，二點五公分寬，由前下向後上走向之砍傷，深
    達三角肌。左腋切割傷：左腋前有四公分長，零點八公分之切割傷，深達皮下
    脂肪層，未逾一公分。左胸切割傷：左胸有一切割傷，與乳頭同高度，起自乳
    頭內側八公分向外，向後延伸，共長二十三公分，寬二公分，深及皮下脂肪層。
    左脅砍傷：位於左脅、肚臍上方六公分，腹部正中線左側十一公分起至背部正
    中線左側六公分止有一砍傷，長十五公分，寬四點五公分，深三公分，止於腹壁
    外斜肌。左下腹砍傷：位於肚臍下方二點五公分，腹部正中線左側十二公分處
    有一道略與腹股溝平行走向之砍傷，長四點五公分，寬一點五公分，深一點三公
    分。右上臂切割傷：位於右肘上緣有一略呈倒Ｌ形之切割傷，其底部長四公分
    ，寬零點七公分，深零點五公分，其高長三公分，寬與深均未逾二公厘。右前
    臂上段切割傷：右前臂近肘端前內側有一自上向內下走向之切割傷，長八公分，
    寬一點五公分，深約零點八公分。右前臂下段切割傷，右前臂下段尺側有一切
    割傷，長三點五公分，寬與深均未逾二公厘。右手腕砍傷：右手掌自小指外側
    向手腕延伸八公分再折向手腕掌側延伸四點五公分，寬一點五公分至二公分，深
    約一公分，並傷及部分腕骨。右手掌切割傷：右手掌大魚際基部有一水平走向
    切割傷，長三點八公分，寬一公分，深零點七公分。左手掌砍傷：左手掌基部
    有二道交叉砍傷，分別為十公分長，二點五公分寬，與七點五公分長，一公分寬
    ，並傷及部分腕骨。右大腿上段切割傷：右大腿上段外側有一梭狀切割傷，長
    九公分，寬三點五公分，深零點八公分，此傷之後上側臂部有一類似形狀之切割
    傷，長十一公分，寬一點二公分，深未逾零點五公分。左大腿中段外側切割傷
    ：右大腿中段外側有一水平走向間斷形切割傷，其起始於外側前端朝後走向，似
    虛線間斷狀，但起始二點較大，呈梭形約二公分長，零點六至零點七公分寬，深
    未逾四公厘。右小腿切割傷：古小腿中段後側有一梭狀切割傷，長六公分，寬
    三公分，深約零點五公分。左踝切割傷：左踝內側有一水平走向切割傷，長五
    公分，寬零點六公分，深三公厘。背部砍傷：背有一道右上左下橫跨兩側背部
    之大砍傷，長三十五公分，寬六點五公分，深達右側第八肋間並傷及第八胸椎後
    棘突等傷害；惟因黃金李尚在廠房內，戊○○見陳慶已跑出廠房，恐黃金李趁
    機逃離，及陳慶尋得他人前來協助，乃未再追，而持上開銳利之生魚片刀，逼
    近黃金李身旁，即往黃金李之頭、頸、胸部之要害猛砍，致黃金李受有：左臉
    切割傷：自左臉顴部至左耳上沿有一切割傷，長九公分，寬二公分，深一公分，
    並切開耳殼軟骨。左枕部切割傷：位於左耳後方，約前述切割傷後端上方一點
    五公分高度有一水平走向略向後下偏斜之切割傷，長八公分，寬一公分，深八公
    厘，並且有頭皮下出血，約十一乘三公分。頸部切割傷：前下頸部有一大切割
    傷，長十一公分，寬七點五公分，深達氣管，並在氣管上端形成兩個近乎橫斷之
    切口，只餘氣管後壁不足一公分寬度相連，並切斷胸舌骨肌和胸甲狀肌，割傷部
    分之胸鎖乳突肌。右肩切割傷：右肩有兩切割傷，較前下方者長八點五公分，
    寬三點三，深一公分，並切開部分三角肌。較後上方者長三公分，寬零點五公分
    ，深達皮層深部。右上胸淺切割傷：右上胸有一水平走向淺切割傷，長五公分
    ，寬未逾一公厘，深未逾表皮層。左上胸切割傷：左上胸有一切割傷，長五公
    分，寬三公分，深達左側第三肋骨，並造成此肋骨線狀骨折，皮下組織和肋間軟
    組織具出血。左側胸切割傷：左側胸近脅下處有一內下外下略偏斜之切割傷，
    長十二公分，寬二點五公分，深二至三公分，但未及肋骨或肋間軟組織。左肩
    切割傷：左肩有一水平削割傷，位於左肩頂端，削起一塊橢圓形皮瓣，長軸為五
    點五公分，短軸為四公分。左小腿切割傷：左小腿外側上段有一淺切割傷，長
    三公分，寬一公厘，深未逾皮層等傷害，因全身多處切割傷合併重度低血容休克
    ，當場倒地死亡。戊○○隨即駕車逃離現場，將作案用之生魚片刀一把及全罩式
    安全帽一頂丟棄於污水場內，黑色手套一雙則丟棄於圍牆外。陳慶負傷流血奔
    跑約二百公尺至該廠門口之警衛室，向警衛王明得求救，王明得立即報警處理，
    嗣陳慶經輾轉送醫治療，仍因全身多處砍傷導致大量失血並低血容休克，於同
    日上午九時四十分許不治死亡。惟陳慶在屏東市寶建醫院急救時，已向到場警
    員指述係遭戊○○砍殺，嗣於九十一年十一月十日上午七時許，戊○○自覺法網
    難逃，主動向警方投案，並協同警方扣得其所有作案用之生魚片刀一把（含西卡
    紙製刀套一只）、染有血跡之全罩式安全帽一頂、黑色手套一雙及僅沾有陳慶
    血跡之鐵條一支。
二、案經屏東縣警察局里港分局報請，及陳慶之兄丙○○、之子乙○○訴由臺灣屏
    東地方法院檢察署檢察官提起公訴。
      理  由
一、訊據上訴人即被告戊○○坦承於右揭時地，持扣案生魚片刀先後殺死被害人陳慶
    、黃金李二人，惟矢口否認有故意殺死被害人黃金李、陳慶之犯意，辯稱：
    案發當晚，我到黃慶、黃金李兩人工作的廠房，是去找我太太黃金李，以死相
    逼，求她回家，並且希望被害人陳慶不要破壞我的家庭，不要和黃金李在一起
    ，陳慶不但不同意還開口罵我，並說要找兄弟修理我，又先出手打我，我看到
    門口邊有一支鐵條，就拿鐵條打陳慶，他就倒地，我再要求我太太回家，又與
    我太太起口角，此時，陳慶爬起來從後面用腳踢我，他們二人聯手打我，我就
    拿生魚片刀亂砍他們二人，砍陳慶時，陳慶轉身跑出去，我沒有追他，我自
    己離開，我太太部分我不知道。我是受到對方言語刺激，還有出手打我，才會失
    去理智拿刀砍殺他們云云。
二、經查：
  (一)被告戊○○於右揭時地戴安全帽、手套，持生魚片刀連續殺死被害人陳慶、黃
    金李二人之事實，業據被告陳慶於警詢（警卷第一頁至第六頁）、偵查（偵查
    卷第六頁）、原審（原審卷第七、八頁）、本院前審審理中（本院上訴卷第五十
    頁、更一審卷第四六、四七頁）及本院審理中自白不諱，且與案發後所扣被告行
    兇時所戴手套、安全帽，及留在現場之西卡紙製刀套（係被告所攜生魚片刀之刀
    套），分別沾有被害人陳慶及黃金李之血跡一節相符，亦有證物採驗紀錄表暨
    DNA型別鑑驗書一份（原審卷第三一頁項次一二至一四，及鑑驗結論１、２）、
    及命案現場照片第二三幀、第三四幀至第三八幀（六九二號相驗卷第二七頁、三
    三頁至第三五頁）在卷足憑。另事後扣得之生魚片刀亦與上開刀套相吻合，亦有
    核對照片一幀可憑（偵查卷第三二頁），且於扣案之西卡紙製刀套上採得之指紋
    ，經比對結果，與被告戊○○左手食指、中指之指紋相符，此有內政部警政署刑
    事警察局九十一年十一月十九日刑紋字第０九一０三一二九八一號鑑驗書可參（
    偵查卷第六四頁至第六八頁）。又現場血跡自廠房內滴落至警衛室一情，亦有命
    案現場圖一份在卷可證（警卷第二八頁、六九二號相驗卷第一六頁）。此外，被
    告投案後協同警員至兇刀、安全帽、手套丟棄地點取出上開證物扣案一節，亦有
    被告警詢筆錄（警卷第五頁反面）、現場照片（同上卷第三十頁）及上開證物在
    卷足憑。是以被告上開自白與事實相符，自堪採為被告有罪認定之證據。
  (二)被害人陳慶經送醫急救，經到場警員詢問時錄音指述：是那婦人的先生殺伊的
    ，... 一個人拿一把刀，... 那婦人說那是她離婚的先生，... 她叫小慧，是三
    泳海釣場老闆的妹妹，... 小慧有告訴伊是她先生懷疑伊等二人在一起，所以才
    來殺伊們，... 伊跑給他追，他先殺伊，伊在工作不知道小慧有無阻擋他殺伊等
    語，有錄音帶及錄音帶譯文一份在卷足稽（警卷第一七頁至第二一頁），並經本
    院更一審當庭勘驗播放該錄音帶內容核對錄音帶譯文大致相符，且當時被害人陳
    慶對警詢之問題能夠清楚回答等情，有勘驗筆錄可按（本院更一審卷第七二頁
    ），並經告訴人丙○○（陳慶之兄）、乙○○（陳慶之子）於本院更一審指
    稱：錄音帶答話人之聲音係陳慶等語屬實（本院更一審卷第七三頁）；又證人
    即在場錄音之警員李宏亮亦於原審結證稱：被害人陳慶在寶建醫院急診室時意
    識清楚，他知道是被告殺他的，伊根據被害人陳慶所說的話譯出譯文等語（原
    審卷第三七、三八頁），核與證人即被害人陳慶之兄嫂林育鳳所證：伊到寶建
    醫院時，被害人陳慶仍可以與伊兒子陳重旺講話等語（九十一年度相字第六九
    四號卷第一五頁反面）；證人陳重旺所證：伊剛進去時，警方正在對伊叔叔（死
    者）錄音，... 當時在寶建醫院時，死者的意識還清楚等語（同上卷第一五、一
    六頁），足認被害人陳慶死亡前上開錄音所述確係在意識清楚下所為，自堪認
    為信實。又證人即國泰皮革廠警衛王明得證稱：十一月九日凌晨二時許，陳慶
    跑到警衛室推開門後趴在地上，身上流很多血，跟伊講說救他，... 他說是被人
    殺傷，伊趕緊打電話報警，警察很快就趕到，陳慶就被送醫，伊當時有問陳慶
    ，黃金李在那裡？他答說：「我不知道」，伊及警方、救護車就到磨皮廠去，
    發現黃金李身上流很多血，倒在血泊中，應該已斷氣，所以沒有送醫急救等語（
    九十一年度相字第六九二號相驗卷第二一頁），另依命案現場圖（同上六九二號
    相驗卷第一六頁）顯示，編號４「血攤」一處係在皮革加工機器「工作踏板」前
    ，旁邊置放之「待加工皮革」四周多處有血跡，編號１１之刀套棄置在「待加工
    皮革」西側與「皮件」間之「通道上」，編號９之鐵條棄置在「待加工皮革」與
    「紙箱」之間「通道地上」，該「鐵條」四周地面有噴點狀血跡，鐵條亦有噴狀
    數點血跡（同上相驗卷第五三頁相片及警卷第二九頁相片），參以被告坦承攜帶
    鐵條及生魚片刀進入被害人工作廠房內藏匿等候等情，可見被告係趁被害人陳慶
    與黃金李二人進入工廠工作中，確定並無他人在場時，持生魚片刀（有刀套）
    及鐵條從廠房躲藏位置出現，先將刀套及鐵條棄置路過現場通道地上，僅持生魚
    片刀接近「工作踏板」處附近，出手攻擊砍殺被害人陳慶，黃金李見狀即告知
    陳慶係其前夫懷疑二人在一起而來殺人，當場陳慶本能以雙手、腳抵擋，致
    造成手腳多處銳器傷，並遭被告傷及頭、臉、頸、胸、背部等要害，受有重傷逃
    離，而不知黃金李在其逃離後處境如何，才向證人王明得表示不知黃金李在那裡
    ？至為明確。至棄置於凶案現場扣案之鐵條（相字第六九二號相驗卷第一六頁編
    號九；警卷第二九頁相片）雖留有被害人陳慶之血跡一節，有證物採驗紀錄表
    暨DNA型別鑑驗書一份在卷足憑（原審卷第三一頁項次九及鑑驗結論１），惟因
    其上毛髮未檢出型別（同上卷第三二頁鑑驗結果），且被害人陳慶頭、臉、頸
    部及其餘全身傷處，均僅有遭生魚片刀砍殺及切割傷，並無任何鈍器傷一情，有
    法務部法醫研究所法醫所醫鑑字第一六０三號鑑定書在卷可據（第六九四號相
    驗卷第五二、五三頁），並有載明「(1)本案死者陳慶左前骨板之線狀骨折應係
    遭生魚片刀砍殺所致，非遭鐵條毆擊所致；(2)遍閱（陳慶）相驗卷宗內照片、
    相驗書和解剖鑑定書，可確定死者陳慶各全身並無一處係遭鐵條所傷。」之法
    務部法醫研究所九十三年四月九日函覆本院查詢死者陳慶相關事項函可按（本
    院更一審卷第五七頁），益徵被告應係持生魚片刀（有刀套）及鐵條從廠房躲藏
    位置出現，隨後將刀套及鐵條棄置現場通道地上，僅持生魚片刀先出手攻擊砍殺
    陳慶，而被害人陳慶遭被告持生魚片刀砍殺接續攻擊後，傷口所噴出血液，
    於逃逸中滴落在地，同時沾染先前棄置在地之鐵條上，被害人陳慶遭砍殺攻擊
    ，並無還手機會，直到逃離現場後，被告始持生魚片刀改向攻擊殺害黃金李甚明
    。其過程並無被告所稱先持鐵條毆擊陳慶頭部致其昏迷倒地之情，否則陳慶
    頭部及身體各部位何以均無鐵條之傷？是以，被告於警詢及偵審中所為：「持生
    魚片刀先砍伊太太二、三刀，伊太太倒地後，再砍殺陳慶」；及「持鐵條先打
    昏被害人陳慶，再殺黃金李，因陳慶醒來才殺他」等供述，均與事實不符，
    實不足採信。
  (三)被告於警詢時自白：伊持生魚片刀殺死黃金李及陳慶，伊頭戴安全帽（全罩式
    ），從國泰皮革廠污水場後門進入廠內（越牆），等待看見黃金李及陳慶有說
    有笑共推皮革車進入廠內，伊就心有不甘，... 伊殺完他們二人後越牆就把生魚
    片刀及安全帽丟棄在國泰皮革廠後之污水場內，... 伊懷疑黃金李與陳慶有男
    女關係，伊有跟黃金李談判過，早就心有不甘，可是伊沒有證據，才持刀要教訓
    他們，... 離婚後伊有向黃金李請求返家，... 持有之全罩式安全帽一頂是剛買
    的，伊戴安全帽是為了避免被陳慶打傷，因陳慶身材比伊壯，是防他才買的
    ，... 伊做案時自己沒有受傷，被害者連反手之機會均沒有，作案用之生魚片刀
    、手套及安全帽都是於九十一年十一月八日新買的等語（警卷第一頁反面至第四
    頁及第五頁背面）；又於偵查中供稱：沒有當場捉姦過，但有懷疑陳慶與黃金
    李有曖昧關係，... 九十一年十一月九日凌晨一時許，伊自皮革廠後面爬圍牆進
    入，帶一支鐵條及生魚片刀，頭戴全罩式安全帽及手套，進入到磨光皮革廠內，
    伊進去時，他們人不在該處，伊躲在工廠裡面等了約一個小時，他們二人才推皮
    革進來，他們進來後有說有笑，後來他們就開始工作了，當時伊心裡很難過等語
    （偵查卷第六頁）；於原審供述：生魚片刀大約是在十一月八日下午去買的（原
    審卷第九頁）；嗣於本院更一審供述：九十一年十一月八日早上我回家時，發現
    我太太黃金李已經搬回娘家，我就去找她，求她回來照顧家庭，遭她拒絕... 當
    晚，我離家時，就向我孩子說以後你們可能不會再見到我了等語（本院更一審卷
    第四六頁）。另證人即被告之女丁○○於警詢及偵查時亦證述：伊父親與母親平
    常感情不好，‧母親被殺死前一日即十一月八日才搬去伊舅舅黃金發那邊住...
    ，十一月八日下午十七時四十分許，伊父親對伊說，都不替他講話不留媽媽回來
    家裡．．並說以後不可能看到他了等語（警卷第一三頁反面、第一四頁、相字第
    六九二號相驗卷第二十頁），再證人即國泰皮革公司警衛王明得於警訊中供稱：
    我是值大夜班，由零時起至八時止，陳慶及黃金李二人是外包商，在公司廠房
    擔任磨皮工作，通常都是晚上上工，他們二人於九十一年十一月九日零時許，曾
    由黃金李騎機車外出購買點心，陳慶則和我在守衛室聊天，後來黃金李進來後
    ，就和陳慶走到磨皮房工作，約同日凌晨二時許，傷者陳慶跑到守衛室求救
    ，倒在地上全身是血，說遭受一位頭戴安全帽的人殺的，我才撥電話報警等語（
    警卷第七、八頁），參以被害人陳慶死亡前曾口述：伊在工作中，先遭那婦人
    （指另一被害人綽號小慧之黃金李）先生持刀殺害，有跑給兇手追，不知小慧有
    無阻擋及慘遭毒手等情（已詳如前述），足認被告與被害人黃金李原係夫妻，平
    素感情不睦而離婚（仍暫同住），被告懷疑被害人黃金李與工作夥伴即被害人陳
    慶有染所致，心有不甘，又於案發前一日即九十一年十一月八日上午，因被害
    人黃金李突然離家搬回娘家，被告前往要求黃金李返家遭拒，心生怨忿，萬念俱
    灰，乃萌生利用黃金李、陳慶二人晚上一起工作時均予殺害之犯意，且因陳慶
    身材較其魁梧，為免遭其反抗無法遂行其殺意，乃於十一月八日下午在不詳地
    點先後購買鋒利之生魚片刀、全罩式安全帽及手套，準備作為行兇之用，並於次
    日凌晨，駕駛小客車前往陳慶、黃金李工作地點附近停放，下車後戴上全罩式
    安全帽、手套，攜帶鐵棍及鋒利殺魚刀，至案發廠房現場伺機行動，確定現場僅
    被害人二人時，即出面連續殺死二人，且對殺人後果了然於胸已明，顯見被告在
    十一月八日下午購買殺人用凶器前已萌殺人犯意，否則何需在案發前事先購買鋒
    利生魚片刀、手套及全罩式安全帽備用，並於翌（九）日凌晨駕駛自小客車到案
    發現場附近時，戴上所新購安全帽、手套及攜帶兇刀翻牆進入廠房行兇？又何能
    事先於案發前之十一月八日十七時四十分，向女兒預告「以後不可能看到他了」
    等語，本件被告事先準備安全帽、手套及鋒利生魚片刀作為行兇工具，案發時戴
    上安全帽及手套，並以新購生魚片刀行兇連續殺死二人，顯有預謀故意殺人之犯
    意，至堪認定。
  (四)被告於警詢及原審中均已坦承作案用之生魚片刀是九十一年十一月八日所購買等
    情，嗣經本院當庭勘驗扣案之生魚片刀，刀刃與握把部分並無脫落或鬆脫之情形
    ，且握把部分亦沒有污漬殘留（本院卷九十三年十月二十日審判筆錄），此外，
    另於命案現場起出扣案之刀套經比對與扣案之生魚片刀相吻合，亦已論述如前，
    足徵扣案之生魚片刀確是如被告警詢及原審中所坦承是於十一月八日該日所購買
無疑。至於嗣後被告就扣案生魚片刀何時購買乙事，或稱生魚片刀已購買很久（
    原審卷第一一０頁）、或供述刀子本來就有了（本院更一審卷第八一頁）、或生
    魚片刀是大半年前買的（本院準備程序筆錄），及至本院審理時則供稱：刀子是
    案發一星期前購買的各語，經核歷次供述均不相符，顯係事後避重就輕之詞，實
    難遽採為有利於被告之認定。又扣案生魚片刀經本院勘驗結果，刀鋒部分生銹及
    有類似鋸齒狀缺口等情（本院同上筆錄），惟此乃生魚片刀沾染血漬及砍殺被害
    人深及骨頭，以致生銹及產生小鋸齒狀缺口之情狀，故亦不能憑此認定扣案刀械
    非新購買之刀械，併此敘明。另據被告於九十一年十一月十日警訊及偵查中分別
    供稱：「我頭戴安全帽（全罩式）從國泰皮革廠（汙水廠後門）進入工廠（越牆
    ）等待看到他們二人推皮革到現場，看到他們二人有說有笑，我就心有不甘，
    ... 」、「懷疑他們二人有通姦之情事，我有跟我太太黃李金談判過，早就有心
    不甘，可我沒有證據，我才持鐵條及生魚片刀要去教訓她們... 」等語（警卷第
    三、四頁）；於偵查中供述：「當天凌晨一點多，我自皮革廠後面爬圍牆進入，
    我帶一支鐵條及生魚片刀，頭戴全罩式安全帽及手套，進入到磨光皮革廠內，我
    進去時，他們人不在該處，我躲在工廠裡面等了約一個小時，他們二人才推皮革
    進來，他們進來後有說有笑，後來他們就開始工作了，當時我的心理很難過...
    」之語（偵查卷第六頁），被告於警偵詢時均未述及見到被害人二人間摟摟抱抱
    情景，亦無述及被告有當場請求黃金李回家照顧小孩，及向被害人陳慶哀求不
    要破壞被告的家庭，陳慶不聽，反以三字經回罵，並恐嚇要叫兄弟出面教訓，
    且出手腳踢被告，暨黃金李有向被告揚言，說她與陳慶在工廠裡面做愛，那又
    如何等情，有警訊及偵查筆錄可按。被告於警訊及偵查中所為上開自白，距離案
    發時間僅一天多，記憶應最清晰，且無權衡利害關係，應較真實，經查又與事實
    相符，自堪採為認定犯罪事實之證據。再參酌被告案發當天若真是要去被害人工
    作之地點，要求被害人黃金李返家居住，並請求被害人陳慶不要破壞他的家庭
    云云，則被告大可從廠房大門進入，何需從廠房後方爬牆進入，甚且於進入廠房
    後發現被害人不在廠房，理應向警衛人員查詢被害人去向或詢問其二人案發當天
    晚上是否有在廠房內工作等情，然被告不為，竟藏匿廠房中達一小時以上之久，
    實令人費解。綜上論述，被告嗣後於審理中就其殺人之動機、案發當晚前往被害
    人工作之廠房之本意或案發過程之陳述，不僅前後供述矛盾，且與前揭證據及論
    述不符，要係事後卸責之詞，並不可採。
  (五)辯護人以法務部法醫研究所（91）法醫所醫鑑字第一六０三號鑑定書內記載「送
    驗檢體經檢驗結果發現每百毫升血液含酒精九毫克」、「胃內容物中酒精濃度較
    高」等情，認被害人陳慶於急救過程中所為陳述係於神智不清之情狀下所為，
    質疑該陳述不實在，並否認該陳述具有證據能力云云。經查：被害人陳慶於送
    醫急救過程中，經到場警員詢問並錄音，嗣後由警員依據錄音內容譯成譯文，並
    經本院更一審當庭勘驗播放錄音帶核對結果認錄音帶內容與錄音帶譯文大致相符
    ，且當時被害人陳慶對警訊之問題能夠清楚回答等情，有勘驗筆錄可按，並經
    本院認定上開錄音內容所述確係被害人陳慶意識清楚下所為，及綜合相關事證
    ，認被害人死亡前所為陳述，與事實相符，均已論述如前，參酌被告於偵查中供
    稱：「他們進來後有說有笑，後來他們就開始工作了」等語（偵查卷第六頁），
    已可證明被害人陳慶遭殺害前之神智清楚，否則，被害人如何還能在深夜中工
    作。佐以前揭證人李宏亮、林育鳳及陳重旺均證述：被害人陳慶意識清楚等情
    ，益徵被害人死亡前所為前揭供述，應是在意識清楚下所為甚明。又被害人因遭
    被告持生魚片刀砍殺，受有如上之傷害，傷勢嚴重，衡情在此生命垂危情況下，
    被害人之言詞陳述斷斷續續，亦屬常情。辯護人僅以上述鑑定書記載前揭諸語，
    及錄音過程中斷數次等情，即遽認被害人接受警察詢問時神智不清，純屬個人臆
    測之詞，為本院所不採。末查被害人陳慶前揭於司法警察前所為錄音內容及其
    譯文，雖屬審判外之陳述，惟因被害人經急救後不治死亡，且依前揭論述，其陳
    述係在可信之特別情況下所為，又是為證明犯罪事實存在與否所必要，是依刑事
    訴訟法第一百九十五條之三規定，被害人前揭陳述自具有證據能力，僅併此敘明
    。
  (六)被害人黃金李、陳慶確係遭被告持生魚片刀砍殺，致被害人黃金李全身受有如
    事實欄所述之多處切割傷合併重度低血容休克，當場死亡；被害人陳慶亦全身
    受有如事實欄所述之多處砍傷、切割傷導致大量失血並低血容休克，送醫後不治
    死亡等情，業經檢察官督同法醫師相驗屬實，並製有相驗筆錄、相驗屍體證明書
    、驗斷書各二份，相驗照片、解剖照片多幀及法務部法醫研究所九十一年十二月
    二十五日法醫理字第０九一０００四０二六、０九一０００四０二七號函附之鑑
    定書二份在卷可憑。
  (七)按被告持生魚片刀一把，刀刃長約三十公分（見偵查卷第三十二頁編號三三照片
    ），銳利無比，朝被害人陳慶、黃金李之頭部、頸部、胸部等要害猛砍，足以
    戕害他人性命，為一般人所明知，再觀被害人之傷勢，被害人黃金李頭部、頸部
    、胸部、兩肩有多處切割傷並切斷氣管，當場死亡；而被害人陳慶全身多處遭
    嚴重砍傷，其中頸部砍傷長十七公分，寬三公分，深達第六頸椎，及背部大砍傷
    長三十五公分，寬六點五公分，深達右側第八肋間，全身更受有達二十處之傷勢
    ，送醫後不治死亡，足見被告用力之猛、殺意之堅，且在砍殺被害人陳慶後，
    接著砍殺黃金李，亦徵被告有連續殺人之犯意甚明。
  (八)原審法院依職權將被告送財團法人屏東基督教醫院鑑定結果，認被告於案發前從
    無明顯的精神病史，亦從未因精神或情緒問題求助醫師，被告長期處在懷疑感情
    不忠的婚姻生活中，且被告不善處理夫妻感情問題，僅一貫壓抑自己求取妻子的
    感情付出未果，而出現鬱悶、忿怒、失眠、想死的念頭，雖能持續工作，但其生
    活品質之影響使其精神狀態已達精神醫學之診斷「適應障礙合併憂鬱情緒」，但
    無精神病症狀存在。至於被告之行凶行為，應為長期處在感情糾葛的高壓狀態下
    ，情緒不佳，．．情緒無法控制，出現行動化作用之心理防衛機轉，以至產生衝
    動性的殺人行為，然其在案發前購買魚刀，穿戴全罩式安全帽及黑色膠質手套，
    開車前往該工廠且在深夜中翻牆，及找到其妻工作之地點，以及案發後循原路離
    開現場，棄置凶刀、安全帽、手套及開車回家，並回中部老家處理善後之一連串
    行為來說，其意識、記憶判斷及事情之處理能力，應未達有障礙之程度，因此，
    案發時難謂其精神狀態已達心神喪失或精神耗弱之情形等語，亦有該院九十二年
    六月十一日九二屏基醫醫字第九二０六０二四號函及精神鑑定報告書各一紙可證
    （原審卷第九十九頁至第一０二頁），是以，被告辯稱行為時已無識別能力，亦
    不足採。至上開精神鑑定報告記載：「被告之行凶行為，應為長期處在感情糾葛
    的高壓狀態下，情緒不佳，加上現場妻子言語觸怒，使其情緒無法控制，出現行
    動化作用之心理防衛機轉，以至產生衝動性的殺人行為．．」云云，然被告與被
    害人黃金李原係夫妻，平素感情不睦離婚（但仍同住），被告懷疑被害人黃金李
    與工作夥伴即被害人陳慶有染所致，心有懷恨，又於案發前一日即九十一年十
    一月八日上午，因被害人黃金李突然離家搬回娘家，被告前往要求黃金李返家遭
    拒，怨忿至極，萬念俱灰，乃萌利用黃金李、陳慶二人晚上一起工作時均予殺
    害之意，即在十一月八日下午計劃殺死二人，並知陳慶身材較其魁梧，為免遭
    其反抗無法殺死二人，乃購買鋒利之生魚片刀、全罩式安全帽及手套，準備作為
    行兇之用，且於次日凌晨，駕駛小客車前往陳慶、黃金李工作地點附近停放，
    下車後戴上全罩式安全帽、手套，攜帶鐵條及鋒利生魚片刀，至案發廠房現場，
    先持刀砍殺被害人陳慶，而後再持刀砍殺黃金李，被告在案發前一日下午，已
    萌殺害陳慶、黃金李二人，已如前述，則該精神鑑定指被告係因被害人黃金李
    言詞相譏，始起意持刀殺人部分，應係引用被告不實答辯，且查與事實不符，此
    部份所載，自不援用。另本院前審選任辯護人以上開精神鑑定報告書未經鑑定人
    陳怡廷具結，乃無證據能力云云。惟按法院得囑託醫院為鑑定，並準用第二百零
    三條至第二百零六條之一之規定；其須以言詞報告或說明時，得命實施鑑定或審
    查之人為之。第二百零二條之規定於前項由實施鑑定或審查之人為言詞報告或說
    明之情形準用之，刑事訴訟法第二百零八條定有明文。原審法院囑託財團法人屏
    東基督教醫院為被告為案發時之精神狀態之鑑定，該醫院固由陳怡廷醫師為鑑定
    人，惟依上開鑑定報告內容已足認定被告之意識能力，本院認無須再命鑑定人為
    言詞報告或說明，自無命鑑定人為具結之必要，該囑託所得之鑑定報告書乃有證
    據能力。又被告於本院前審曾請求傳訊證人丁○○及鄭宜修證明其早有自殺意圖
    ，言行舉止早有沮喪等精神疾病云云，惟被告經財團法人屏東基督教醫院鑑定結
    果並無精神障礙程度，業如前述，且上開證人縱到院證實被告曾有自殺表示或領
    取老鼠藥行為，亦不足以證明被告行為時有精神耗弱或心神喪失之情形，乃無傳
    訊之必要，附此敘明。
  (九)被告另辯稱：本件係伊自首而查獲云云。惟按犯人在犯罪未發覺之前，向該管公
    務員告知其犯罪，而不逃避接受裁判，始與刑法第六十二條規定自首之條件相符
    （最高法院六十三年台上字第一一０一號判例意旨足參）。本件證人即本案轄區
    刑事組偵查員李宏亮到庭證稱：被害人陳慶在寶建醫院急診室時，伊去詢問他
    ，當時他意識很清楚，他知道是戊○○殺他的等語，業如前述，復有有錄音帶譯
    文表可參。而被告自承係於九十一年十一月十日上午七時，才因接獲里港分局長
    及家人之電話而主動投案等語（警卷第三頁），足見被告到案前，該管公務員已
    發覺犯人係被告甚明，揆諸前開說明，被告並不構成自首要件。
  (十)上所述，本件事證已臻明確，被告連續殺人之犯行，洵堪認定。
三、查被告戊○○與被害人黃金李原係配偶關係，係家庭暴力防治法第三條所稱之家
    庭成員關係。又按被告持以行兇之生魚片刀，質地堅硬尖銳，客觀上具有危險攻
    擊性，足以對人之生命、身體造成危害，自為兇器之一種，被告因懷疑被害人二
    人有男女之情而起殺人犯意，持該生魚片刀連續將被害人二人殺害，核被告所為
    ，係犯刑法第二百七十一條第一項之殺人罪。其中殺死被害人黃金李犯行屬家庭
    暴力防治法第二條第二項之家庭暴力罪。其先後二次殺人，時間緊接，所犯罪名
    相同，顯係出於概括之犯意反覆為之，為連續犯，爰依刑法第五十六條之規定論
    以一罪。
四、被告犯罪既明，原審予以論罪科刑，固非無見。惟查：被告並非先以扣案鐵條打
    昏被害人陳慶後，再持刀殺死黃金李，原判決為此認定，尚有未洽。被告上訴
    意旨以原審量刑過重及未審酌自首暨非蓄意殺人，指摘原判決不當，雖無理由，
    惟原判決既有此可議之處，自應由本院予以撤銷改判。審酌被告與被害人黃金李
    曾為夫妻關係，竟因黃金李不願與被告復合，即以殺害，尤以遷怒被害人陳慶
    ，更累及無辜，且依前述之被害人黃金李及陳慶之傷勢，可知被告殺人手段甚
    為猛狠殘忍，惡性重大，且其犯行造成被害人二人多處切割傷及砍傷致大量失血
    而死亡，足認其手段之兇殘，惡性深重，危害社會治安情節甚鉅，且造成被害人
    二人家屬痛失親人，而終日生活於恐懼、憤恨、遺憾之陰影下，及被告審理中猶
    指摘係因被害人以言詞刺激及行為不檢才致其失手殺人，就事關刑責部分則避重
    就輕，顯見其雖於庭上陳明甚為懊悔等語，實則對其所犯之罪行，並無悔悟之真
    意，及就民事部分雖已與被害人陳慶家屬達成訴訟上和解，仍無法彌補被害人
    家屬傷痛損失，且實際上迄今從未賠償被害人家屬分文等一切情狀，認被告所犯
    連續殺人罪責深重，並無情堪憫恕之事由，實求其生而不可得，而有與社會永久
    隔離之必要，爰量處被告死刑，並依刑法第三十七條第一項之規定，宣告褫奪公
    權終身。又扣案之生魚片刀一把（含西卡紙製刀套一只）、全罩式安全帽一頂、
    黑色手套一雙係被告所有，已據被告自白在卷，且為供本件殺害黃金李、陳慶
    二人所用之物，併依刑法第三十八條第一項第二款之規定宣告沒收。至於鐵條一
    支，並無證據證明係被告所有；另皮鞋一雙、血衣褲一套，係被告日常生活穿戴
    所用，亦非供殺害被害人所用之物，爰不予宣告沒收，併此敘明。
據上論斷，應依刑事訴訟法第三百六十九條第一項前段、第三百六十四條、第二百九
十九條第一項前段，刑法第五十六條、第二百七十一條第一項、第三十七條第一項、
第三十八條第一項第二款，判決如主文。
本案經檢察官甲○○到庭執行職務。
中      華      民    國    九十三    年     十一     月      三      日
                              臺灣高等法院高雄分院刑事第七庭
                                  審判長法官  黃三友
                                        法官  曾玉英
                                        法官  曾逸誠
右正本證明與原本無異。
如不服本判決應於收受本判決後十日內向本院提出上訴書狀，其未述上訴理由者，
並得於提起上訴後十日內向本院補提理由書狀（均須按他造當事人之人數附繕本)「
切勿逕送上級法院」。
                                      書記官  黃玉珠
中      華      民      國    九十三    年     十一     月     四       日
附錄本件判決論罪科刑法條：
殺人者，處死刑、無期徒刑或十年以上有期徒刑。
